最高法院刑事判決　　　　　　　　　　　　　　　九十一年度台上字第六七三○號
　　上　訴　人　台灣高等法院檢察署檢察官
　　被　　　告　甲○○
右上訴人因被告違反組織犯罪防制條例案件，不服台灣高等法院中華民國九十年三月
二十九日第二審判決（八十九年度上訴字第三三一一號，起訴案號：台灣桃園地方法
院檢察署八十八年度少連偵字第四七一號），提起上訴，本院判決如左：
    主  文
原判決撤銷，發回台灣高等法院。
    理  由
本件原判決以公訴意旨略稱：被告甲○○於民國七十二年間因參加「竹聯幫信堂」之
犯罪組織，遭法院裁定交付感訓處分，至七十七年四月四日始執行完畢，仍不知悔改
，復起意發起籌組「竹聯幫信堂」之犯罪組織，於八十七年三月間，得知其女兒Ｂ０
０就讀之桃園縣立自強國民中學（下稱自強國中）部分同學有意參加幫派，即自同年
三、四月間起，陸續邀集自強國中未滿十八歲之少年Ｃ００ (０００年０月００日生
）、Ｄ００ (０００年０月００日生）、Ｅ００ (０００年０月００日生 )、Ｆ００
（０００年０月０日生）、Ｇ００（０００年０月００日生）、Ｈ００ (０００年０
月００日生）、Ｉ００（０００年０月００日生）、Ｊ００ (０００年０月０日生）
、Ｋ００（０００年０月００日生）及Ｌ００（０００年０月０日生）十人（均經第
一審法院少年法庭以八十八年度少調字第一四二三號案受理），至桃園縣中壢市華忠
新村七十一之二號其所開設之「護國天聖宮」內，由被告為發起人，自任堂主，並主
持燒香儀式，Ｃ００等十人則宣誓效忠而加入「竹聯幫信堂」之犯罪組織為成員，以
印有「竹信企業社、奠」之黃旗為幫派旗幟，利用「護國天聖宮」為堂口（即集會地
）。嗣被告為取得經濟來源，分別於起訴書附表所列時、地，以收取清潔費為名，向
各地攤販收取保護費，如有不從者，即恐嚇不得擺攤販賣物品，否則即予毆打，致各
攤販心生畏懼，不得不交付每日每攤各約新台幣五十元至三百元不等之保護費；又於
八十八年二月春節期間，意圖營利，在桃園縣內壢市場內，提供賭博場所供不詳年籍
之人賭博，並派Ｅ００等人在場圍事；於八十八年八月間，指派Ｅ００、Ｆ００至同
縣龍潭鄉○○路二四二號「天長地久卡拉ＯＫ」店圍事。至八十八年十月二十九日，
為警循線查獲，並在「護國天聖宮」內扣得幫派旗幟二面、打架滋事用之西瓜刀一把
、尖刀一把及鋁棒一支，認被告牽連犯組織犯罪防制條例第三條第一項之發起、主持
犯罪組織、刑法第三百零五條、第二百六十八條之罪嫌等情。經審理結果，認為被告
之犯罪不能證明，因而撤銷第一審之科刑判決，改判諭知被告無罪。固非無見。
惟查：（一）、依少年事件處理法第一條之一準用刑事訴訟法第八十八條之一第四項
之規定，司法警察官或司法警察對於逕行拘提之犯罪嫌疑人應即告知其本人及其家屬
，得選任辯護人到場，旨在貫徹偵查中得選任辯護人之立法精神，因辯護人之參與，
而保護犯罪嫌疑人之人權。如其表示已選任辯護人時，依同法第九十三條之一第一項
第五款規定，僅於等候辯護人到場之時間不得詢問而已，至其家屬是否到場或是否選
任辯護人，則非所問。故警察機關對逕行拘提到案之犯罪嫌疑人為詢問時，縱未告知
其本人及家屬得選任辯護人，固屬告知義務之違反，但此一違背法定程序取得之供述
證據，有無證據能力，應依均衡原則，權衡個案違背法定程序之情節、侵害權益之種
類及輕重、犯罪所生危害程度等情狀，兼顧人權保障及社會秩序與公共利益之均衡維
護，作為判斷之準據，非謂一有違背，即一概認無證據能力。本件警員以少年Ｃ００
、Ｄ００、Ｅ００、Ｆ００、Ｇ００、Ｈ００、Ｉ００、Ｊ００及Ｋ００等九人涉有
違反組織犯罪防制條例罪嫌之被告加以詢問而製作警詢筆錄時，均已告知得選任辯護
人，並詢問Ｃ００、Ｄ００、Ｅ００、Ｆ００、Ｇ００、Ｈ００、Ｉ００、Ｋ００等
八人需否通知其監護人、家屬或親友到埸，Ｃ００等九人皆未選任辯護人，且Ｃ００
、Ｆ００、Ｇ００、Ｈ００、Ｉ００、Ｊ００等六人或因無法聯絡監護人，或答以不
需監護人到場，或監護人因故不克到埸，有各該警詢筆錄可稽。警員既已依規定告知
Ｃ００等六人得選任辯護人，且Ｃ００等六人均為十五歲之正常少年，並非年齡幼小
、不解事理之人，既因自己之原因，致監護人未到埸，即無從再告知其監護人得選任
辯護人，自無違反告知義務之情事。況縱有違反告知義務，亦非當然無證據能力。原
判決未說明何以Ｃ００等六人之法定代理人未在場陪同，所為警詢筆錄即不問與事實
是否相符，皆不得採為本件成年被告犯罪證據之理由，逕認Ｃ００等六人經警拘提至
警局，未通知少年家屬到場，其等警詢筆錄製作程序違法，不論所言內容是否屬實，
均不能採為被告判決之基礎，顯有判決不適用法則及理由不備之違法。（二）、審理
事實之法院，基於公平正義之維護，對與待證事實有重要關係，在客觀上認為應行調
查之證據，均應詳為調查，然後基於調查所得之心證，以為判斷事實之基礎；倘未依
法加以調查，或雖已調查而其內容未臻明瞭者，即與未經調查無異，遽行判決，均屬
應於審判期日調查之證據未予調查之違法。少年Ｅ００、Ｆ００、Ｈ００、Ｉ００、
Ｊ００、Ｄ００、Ｇ００及Ｋ００等八人於警詢中均供承與被告燒香結拜、參與「竹
聯幫信堂」之組織、向攤販收取「清潔費」、打架或圍事，彼等至審理中雖均翻異前
詞，改稱警詢所言不實，曾被警威嚇或刑求云云。然彼等警詢是否出於任意性之陳述
？攸關該等警詢筆錄有無證據能力，原審未為任何調查，即認定彼等之警詢筆錄內容
之任意性可疑，不予採信，有應於審判期日調查之證據未予調查之違法。（三）、審
理事實之法院，對於被告有利及不利之證據，應一律注意，詳為調查，並綜合全案證
據資料，本於經驗法則定其取捨，並將取捨證據及得心證之理由於判決內詳為說明，
否則即有理由不備之違法。少年Ｅ００於第一審法院少年法庭調查時，曾證稱被告有
告訴伊等，如用「竹信企業社」旗時，即是代表「竹聯幫信堂」（少調卷八十八年十
月三十日調查筆錄）。秘密證人Ａ１於警詢中證稱被告聚眾找中輟生或在校生先加入
其主持之「護國天聖宮」學八家將陣頭，再順理成章加入「竹聯幫信堂」；Ａ３、Ａ
４均證稱有加入被告之幫派組織「竹聯幫信堂」（警詢卷第七十九、八十、八十六至
九十頁）。原判決對於以上不利於被告之證據，未說明何以不足採信之理由，且對於
檢察官所指亦加入該犯罪組織之少年Ｌ００之證言，究竟是否可採，則未有任何論斷
，俱有理由不備之違法。上訴意旨指摘原判決不當，非無理由，應認原判決有撤銷發
回更審之原因。
據上論結，應依刑事訴訟法第三百九十七條、第四百零一條，判決如主文。
中      華      民      國    九十一    年     十一     月    二十八    日
                              最高法院刑事第十二庭
                                  審判長法官  張  淳  淙
                                        法官  謝  俊  雄
                                        法官  蘇  振  堂
                                        法官  張  春  福
                                        法官  呂  丹  玉
      右正本證明與原本無異
                                              書  記  官
中      華      民      國    九十一    年     十二     月      三      日
